臺灣桃園地方法院民事判決
110年度訴字第1943號
原      告  呂佳峰  
訴訟代理人  翁瑞麟律師
            莊劍郎律師
追加  原告  呂振生  

            呂冠慧  

被      告  呂宇倫  

兼  訴  訟
代  理  人  呂鍵男  

共      同
訴訟代理人  謝庭恩律師
複  代理人  簡欣柔律師
被      告  呂定麟  

            呂金和  
上二人共同
訴訟代理人  周信亨律師
上列當事人間請求分割共有物等事件，本院於民國111年11月17
日言詞辯論終結，判決如下：
    主  文
原告之訴及假執行之聲請均駁回。
訴訟費用由原告呂佳峰負擔。
    事實及理由
壹、程序方面：
一、按訴狀送達後，原告不得將原訴變更或追加他訴，但請求之
    基礎事實同一者，不在此限，民事訴訟法第255條第1項第2
    款定有明文。經查，原告起訴時聲明為：兩造間共有坐落於
    桃園市○○區○○段○○○段000地號、102地號、105地號、106地
    號、117地號（以下分稱地號，合稱系爭土地）5筆土地，應
    依起訴狀附表所示之方法分割（見本院桃司調卷第2頁）。
    嗣系爭土地於訴訟進行中因區段徵收而為中華民國所有，原
    告遂於民國111年6月15日具狀變更請求權基礎為給付不能、
    侵權行為及不當得利之法律關係，並變更聲明為：㈠被告呂
    宇倫、呂鍵男應各給付原告新臺幣（下同）524萬1,258元及
    自民事變更聲明狀繕本送達翌日起至清償日止，按週年利率
    百分之5計算之利息。㈡被告呂金和應給付原告331萬7,984元
    及自民事變更聲明狀繕本送達翌日起至清償日止，按週年利
    率百分之5計算之利息。㈢被告呂定麟（與呂宇倫、呂鍵男、
    呂金和均分稱其名，合稱被告）應給付原告736萬9,244元及
    自民事變更聲明狀繕本送達翌日起至清償日止，按週年利率
    百分之5計算之利息。㈣願供擔保，請准宣告假執行（見本院
    訴字卷一第289至291頁），經核與前開規定相符，應予准許
    ，合先敘明。
二、次按公同共有債權人起訴請求債務人履行債務，係公同共有
    債權之權利行使，非屬回復公同共有債權之請求，尚無民法
    第821條規定之準用；而應依同法第831條準用第828條第3項
    規定，除法律另有規定外，須得其他公同共有人全體之同意
    ，或由公同共有人全體為原告，其當事人之適格始無欠缺（
    最高法院110年度台上字第2148號民事判決意旨參照）。本
    件起訴時僅由原告呂佳峰起訴，然所主張之損害賠償請求權
    、不當得利返還請求權，屬被繼承人即訴外人呂定明之全體
    繼承人公同共有，本院乃依原告之聲請，於111年10月14日
    裁定命呂振生、呂冠慧於裁定送達後7日內追加為原告，然
    呂振生、呂冠慧逾期未聲請追加為原告，依民事訴訟法第56
    條之1第1項規定，應視為其等已一同起訴，而同為原告。
三、追加原告呂振生、呂冠慧（與原告呂佳峰均分稱其名，合稱
    原告）經合法送達，未於言詞辯論期日到場，經核無民事訴
    訟法第386條所列各款情形，爰依被告之聲請，由其一造辯
    論而為判決。
貳、實體方面：
一、原告主張：原告之曾祖父即訴外人呂梭名下有系爭土地，因
    呂梭之繼承人即訴外人呂文華於52年6月10日死亡，留有4子
    即訴外人呂定國（即呂宇倫、呂鍵男之父）、訴外人呂定明
    （即原告之父）、呂金和、呂定麟（下稱呂定國等4人），
    呂梭遂於64年10月27日以贈與為登記原因將101、102地號土
    地登記予呂定國；105地號土地登記予呂金和；106地號土地
    登記予呂定麟；117地號土地則登記予呂定明，惟實際上並
    未決定如何分配系爭土地，僅形式上先分別移轉登記至呂定
    國等4人之名下，故呂定國等4人應各有系爭土地應有部分4
    分之1，而成立借名登記關係（下稱系爭借名登記契約）；
    嗣呂定明死亡，原告為呂定明之繼承人，共同繼承系爭土地
    應有部分4分之1。詎被告卻擅自處分系爭土地，並因系爭土
    地遭徵收而受有利益，被告因系爭土地所獲之利益顯已超過
    其等應有部分比例，致侵害原告之權利，爰基於呂定明之繼
    承人地位，依侵權行為、給付不能及不當得利之法律關係，
    向被告請求損害賠償、返還所受之利益等語，並聲明：㈠呂
    宇倫、呂鍵男應各給付原告524萬1,258元及自民事變更聲明
    狀繕本送達翌日起至清償日止，按週年利率百分之5計算之
    利息。㈡呂金和應給付原告331萬7,984元及自民事變更聲明
    狀繕本送達翌日起至清償日止，按週年利率百分之5計算之
    利息。㈢呂定麟應給付原告736萬9,244元及自民事變更聲明
    狀繕本送達翌日起至清償日止，按週年利率百分之5計算之
    利息。㈣願供擔保，請准宣告假執行。
二、被告則分別抗辯如下：
　㈠呂宇倫、呂鍵男部分：系爭土地係呂梭基於生前財產分配之
    意思，將101、102地號土地贈與呂定國；105地號土地贈與
    呂金和；106地號土地贈與呂定麟；117地號土地則贈與呂定
    明，是呂定國等4人間並無原告所稱之借名登記關係存在；
    且其等基於所有權人之地位處分土地，並無任何故意或過失
    ，亦未造成原告之損害；況縱呂定國等4人間有原告所稱之
    借名登記關係，亦因呂定明於85年間死亡，借名登記關係終
    止，是原告之請求權均已罹於時效等語，資為抗辯，並聲明
    ：㈠原告之訴及假執行之聲請均駁回。㈡如受不利判決，願供
    擔保請准宣告免為假執行。　　　
　㈡呂金和、呂定麟部分：原告就呂定國等4人間具有借名登記關
    係一事，未能舉證以實其說；且縱呂定國等4人間有借名登
    記之關係存在，借名登記關係早已終止，是原告之請求權均
    罹於時效等語，資為抗辯，並聲明：㈠原告之訴及假執行之
    聲請均駁回。㈡如受不利判決，願供擔保請准宣告免為假執
    行。
三、兩造不爭執事項（見本院訴字卷一第211頁，依論述需要為
    部分刪減及文字修正）：
  ㈠呂梭名下原有系爭土地，因其繼承人呂文華於52年6月10日即
    死亡，留有4子即呂定國等4人，呂梭遂於在世時將101、102
    地號土地登記予呂定國；105地號土地登記予呂金和；106地
    號土地登記予呂定麟；117地號土地登記予呂定明。
  ㈡101地號土地之所有人原登記為呂定國（登記原因為贈與）；
    嗣呂定國於106年12月9日死亡，由呂宇倫、呂鍵男於108年6
    月14日以繼承為原因登記為所有人；於110年8月30日因區段
    徵收而登記為中華民國所有。
  ㈢102地號土地之所有人原登記為呂定國（登記原因為贈與）；
    嗣呂定國於106年12月9日死亡，由呂宇倫、呂鍵男於108年6
    月14日以繼承為原因登記為所有人；於109年8月10日由訴外
    人林亞陞、林亞逸以買賣為原因登記為所有人；再於110年7
    月12日因區段徵收而登記為中華民國所有。
  ㈣105地號土地之所有人原登記為呂金和（登記原因為贈與）；
    嗣由呂定國於89年1月26日以贈與為原因登記為所有人；因
    呂定國於106年12月9日死亡，由呂宇倫、呂鍵男於108年6月
    14日以繼承為原因登記為所有人；於109年8月10日由林亞陞
    、林亞逸以買賣為原因登記為所有人；再於110年7月12日因
    區段徵收而登記為中華民國所有。
  ㈤106地號土地之所有人原登記為呂定麟（登記原因為贈與）；
    嗣由許妙妃於97年8月20日以夫妻贈與為原因登記為所有人
    ；於110年7月12日因區段徵收而登記為中華民國所有。
  ㈥117地號土地之所有人原登記為呂定明（登記原因為贈與）；
    嗣由呂佳峰、呂振生於00年00月00日以分割繼承為原因登記
    為所有人；於89年1月26日呂定國以買賣為原因登記為所有
    人（呂振生仍為所有人），後因呂定國購得部分因其於106
    年12月9日死亡，由呂宇倫、呂鍵男於108年6月14日以繼承
    為原因登記為所有人；於109年8月10日由林亞陞、林亞逸以
    買賣為原因登記為所有人；再於110年7月12日因區段徵收而
    登記為中華民國所有。
四、得心證之理由：
  ㈠系爭借名登記契約是否存在？
　1.按當事人主張有利於己之事實者，就其事實有舉證之責任，
    民事訴訟法第277條本文定有明文。又按借名登記契約屬於
    「非典型契約」之一種，仍須於雙方當事人，就一方將自己
    之財產以他方名義登記，而仍由自己管理、使用、處分，他
    方允就該財產為出名登記，相互為合致之意思表示，其契約
    始克成立（最高法院100年度台上字第1972號判決意旨參照
    ）。本件原告主張呂定國等4人間成立系爭借名登記契約乙
    情，既為被告所否認，揆諸上開說明，自應由原告就呂定國
    等4人間成立系爭借名登記契約之利己事實，負舉證責任。
　2.經查，關於系爭借名登記契約之當事人及借名登記之約定內
    容，原告原稱：系爭土地原均為呂梭之財產，僅預先借用不
    同繼承人名義登記，故「呂定國等4人、訴外人呂寶桂」實
    際上於系爭土地上均有「5分之1」之應繼分，此為彼此所知
    悉云云（見本院桃司調卷第3頁）；嗣卻改稱：呂梭前將其
    名下部分財產即系爭土地分別預先登記給「呂定國等4名兒
    子」，呂定國等4人就系爭土地實際上均有「4分之1」之應
    有部分云云（見本院訴字卷一第227至228頁）。顯見原告就
    系爭借名登記契約之當事人究竟為何人、實際上所有權之歸
    屬情形，前後所述不一，則原告所指之系爭借名登記契約是
    否確實存在，即有可疑。
　3.再依兩造不爭執事項可知102、105地號土地由呂宇倫、呂鍵
    男繼承後，於109年間出售予林亞陞、林亞逸；106地號土地
    由呂定麟於97年間贈與許妙妃；117地號土地則由原告於89
    年間將應有部分2分之1以買賣為原因移轉登記予呂定國，經
    呂宇倫、呂鍵男繼承後，復於109年間轉售予林亞陞、林亞
    逸（見兩造不爭執事項㈢至㈥、本院訴字卷二第39頁），可知
    包含原告在內之系爭土地登記名義人，多年來均按登記之內
    容自行處分其等名下土地，而未曾按原告所稱「呂定國等4
    人就系爭土地應均有4分之1之應有部分」之內容為移轉，更
    難認系爭借名登記契約存在。
　4.原告雖以呂金和等人所簽立之「同意書」（下稱系爭同意書
    ）、證人楊芳萬、王文鉉之證述為其論述依據，然查：
　⑴原告所提之系爭同意書上固記載因甲方即呂金和擬向大園區
    農會辦理貸款，故與乙方即呂定國、呂定麟、呂振生約定以
    117地號土地供呂金和辦理抵押設定，另因農會要求呂定國
    、呂定麟、呂振生擔任保證人，呂金和遂同意如需呂定國、
    呂定麟、呂振生出面處理其之該筆借款，其願意放棄參與分
    配系爭土地之共有權利等語（見本院桃司調卷第23頁）。然
    所謂「同意放棄參與分配之共有權利」所指為何，顯有不明
    ；且依本院向桃園市大園區農會所調得之資料顯示，呂金和
    係於94年間向該農會辦理貸款（見本院訴字卷一第371頁）
    ，與原告所稱系爭借名登記契約成立時間之64年10月27日（
    即呂梭以贈與為登記原因辦理移轉登記之時，見本院卷一第
    188、191、194、197、200頁），相隔已30年之久；況系爭
    同意書之當事人為呂金和、呂定國、呂定麟、「呂振生」，
    與原告所稱系爭借名登記契約之當事人即呂定國等4人，亦
    非完全相符；則原告以文義不明、於30年後始簽立、所簽立
    之當事人更非完全同一之系爭同意書，欲證明系爭借名登記
    契約存在，實屬牽強，不足採信。
　⑵再證人楊芳萬固於審理時證稱：其為兩造之表叔，系爭土地
    是呂定國等4人共同的，只是掛名在其中一人名下等語（見
    本院訴字卷一第214頁），然其亦證稱：「（問：既然這樣
    說，呂梭為何不把系爭土地都登記給呂定國1人？）這個你
    不能問我，要去問呂梭，這是理由嗎？祖先做的決定我們能
    代言嗎？」、「大家都是掛名而已，就算掛了名也不代表是
    所有權人，大部分農村土地都是這樣」等語（見本院訴字卷
    一第214至215頁），可見證人楊芳萬並不確切瞭解呂梭當時
    為何將系爭土地分別登記在呂定國等4人名下，其之所以認
    為系爭土地實際上是呂定國等4人共有，無非係基於其所瞭
    解之農村習慣而自行所為之推論，難以盡採。
　⑶而證人王文鉉雖到庭證述：呂定國等4人為其之表兄弟，當時
    其去幫忙見證系爭同意書，有猜想系爭土地是共有的等語（
    見本院訴字卷一第320至321頁），惟其復證述：其知道系爭
    土地是呂定國所有，但不知道有沒有借名登記的事情，其母
    親有跟其說系爭土地是呂定國的，可能呂定國想分給其他弟
    弟（見本院訴字卷一第319至321頁），足見證人王文鉉就系
    爭土地實際所有之歸屬情形、有無借名登記等節，均非清楚
    瞭解，自不足以作有利原告之認定，附此敘明。
　5.至原告另聲請傳喚證人許妙妃欲證明101、102地號土地之收
    益均由兩造均分云云（見本院訴字卷二第28至30頁）。然本
    院業已依原告自身關於系爭借名登記契約之重要約定內容所
    述前後矛盾、兩造間就系爭土地之處分情形與系爭借名登記
    契約不符等情，認並無系爭借名登記契約之存在；且縱101
    、102地號土地之收益均由兩造均分，此亦可能係兩造間或
    兩造之繼承人間曾有共通經營家族事業以分潤之約定，非必
    然可推得係因呂定國等4人間具有系爭借名登記契約所致，
    是傳喚證人許妙妃到庭作證對於本院上開認定並無影響，經
    核無傳喚之必要。
　㈡原告所主張之系爭借名登記契約既不存在，則其據以主張侵
    權行為、給付不能及不當得利之法律關係，自無所憑。
五、綜上所述，原告依侵權行為、給付不能及不當得利之法律關
    係，向被告請求損害賠償、返還所受之利益，並無理由，應
    予駁回。又原告之訴既經駁回，其所為假執行之聲請即失所
    附麗，應併駁回之。
六、本件事證已臻明確，兩造其餘攻擊防禦方法及所提之證據，
    經審酌核與判決之結果不生影響，爰不逐一論述，併此敘明
    。
七、末按民事訴訟法第56條之1第1項、第3項追加原告者，如訴
    訟費用應由原告負擔者，法院得酌量情形，命僅由原起訴之
    原告負擔，同條第5項定有明文。本件追加原告呂振生、呂
    冠慧原未共同起訴，僅因本件原告所主張訴訟標的係公同共
    有債權之權利行使，為固有必要共同訴訟，本院因而裁定命
    追加呂振生、呂冠慧為原告。爰審酌呂振生、呂冠慧自始即
    未與原告共同起訴，僅因原告所主張之訴訟標的必須合一確
    定，經追加為原告並同受敗訴之判決，認本件訴訟費用應僅
    由呂佳峰負擔，始符公允。
中　　華　　民　　國　　111 　年　　12　　月　　16　　日
                  民事第四庭　法　官　傅思綺
正本係照原本作成。
如對本判決上訴，須於判決送達後二十日內向本院提出上訴狀。
如委任律師提起上訴者，應一併繳納上訴審裁判費。
中　　華　　民　　國　　111 　年　　12　　月　　16　　日
                              書記官  康馨予